【裁判字號】    99,上更(一),22
【裁判日期】    990708
【裁判案由】    違反毒品危害防制條例
【裁判全文】
臺灣高等法院花蓮分院刑事判決     99年度上更(一)字第22號
上  訴  人
即  被  告  丙○○
指定辯護人  張秉正律師
上列上訴人因違反毒品危害防制條例案件，不服臺灣花蓮地方法
院98年度訴字第205號中華民國98年8月14日第一審判決（起訴案
號：臺灣花蓮地方法院檢察署98年度偵緝字第136號），提起上
訴，判決後經最高法院將販賣第二級毒品予甲○○部分撤銷發回
，本院判決如下：
    主  文
原判決關於販賣第二級毒品予甲○○部份撤銷。
丙○○幫助施用第二級毒品，累犯，處有期徒刑伍月，如易科罰
金，以新臺幣壹仟元折算壹日。
    事  實
一、丙○○前有麻醉藥品管理條例、詐欺、槍砲彈藥刀械管制條
    例、藥事法、毒品危害防制等多項前科紀錄，其中因違反毒
    品危害防制條例之施用第二級毒品罪，共3罪，經臺灣花蓮
    地方法院以96年度易字第141號，各判處有期徒刑3月，應執
    行有期徒刑8月確定，嗣經該院以96年度聲減字第658號各減
    刑為有期徒刑1月又15日，並定執行刑有期徒刑4月，於民國
    96年12月3日准予易科罰金而執行完畢。丙○○明知安非他
    命為毒品危害防制條例第2條第2項第2款規定之第二級毒品
    ，不得非法施用，緣於97年10月1日早上9、10時左右，其擬
    向上手即年籍不詳綽號「關仔」之成年男子購買新台幣（下
    同）1000元之安非他命，已約定在花蓮市○○路、和平路口
    進行交易，在其赴約之前，適有其昔日牢中獄友甲○○因乏
    安非他命施用，親至其位於花蓮市○○路5巷6號之住所商請
    調貨，其竟基於幫助施用第二級毒品安非他命之犯意，向甲
    ○○收取1000元之價金後，旋即外出向綽號「關仔」之成年
    男子購買2000元價量之安非他命（約0.35公克），數分鐘後
    返回上開住所，將甫購得之安非他命與甲○○共同施用，以
    此方式幫助甲○○施用第二級毒品。
二、案經花蓮縣警察局吉安分局報告臺灣花蓮地方法院檢察署檢
    察官偵查起訴。
    理  由
壹、程序方面
一、檢察官起訴被告販賣第二級毒品予魏文政、甲○○各1次，
    原審均判決被告有罪，被告上訴後，本院上訴審就販賣第二
    級毒品予魏文政部分撤銷改判為幫助施用第二級毒品，另駁
    回被告其他上訴。檢察官未就前開撤銷改判部分上訴，因而
    確定，被告則就本院駁回其上訴即販賣第二級毒品予甲○○
    部分提起上訴，最高法院將此部分撤銷發回，因此本案僅審
    理被告被訴販賣第二級毒品予甲○○1次之犯行部分。
二、證據能力部分
    按被告以外之人於審判外之言詞或陳述，除法律有規定者外
    ，不得作為證據，刑事訴訟法第159條第1項定有明文。證人
    甲○○於警詢中關於本案證述內容，對被告而言，屬傳聞供
    述，其後復經原審及本院行詰問程序，互核相符，在別無法
    定傳聞例外存在之情況下，應回歸排除傳聞證據之原則，且
    被告及其辯護人亦爭執其證據能力，應認甲○○於警詢之陳
    述無證據能力。至於證人甲○○於檢察官面前所為陳述，業
    經供前具結擔保其證詞之可信度，且無不正取供而顯不可信
    之情況，依刑事訴訟法第159條之1第2項規定，應有證據能
    力。
貳、實體方面
一、訊據被告丙○○坦承97年10月1日早上9、10時左右，因甲○
    ○有施用安非他命之需，其向甲○○收取1000元，併同其個
    人出資1000元，由其出面向年籍不詳綽號「關仔」之成年男
    子購入0.35公克安非他命，隨即在其住所客廳內與甲○○共
    同施用安非他命之事實不諱。核與證人甲○○證述：「（你
    找過丙○○買過或調過幾次安非他命？）我只有找他調過那
    一次而已，我沒有找他買過安非他命」、「我知道丙○○沒
    有安非他命，但是他有認識比較多人，可以幫我調貨」、「
    （丙○○有無賺取差額？）」沒有」、「（丙○○是否也有
    出資一起買？）應該有，因為他拿回來的量不止1千元」、
    「當時我買不到安非他命，我與丙○○以前在牢裡認識，知
    道丙○○有在吸毒，所以我知道丙○○認識很多人，我就請
    丙○○幫我調安非他命」、「（你拿1千元向丙○○拿安非
    他命的時間為何？）我記得是在早上的時間去找他調貨，他
    調回來之後，就在他家一起用掉了，所以也是早上。我早上
    9點多拿錢給他，他出去約5至10分鐘就回來了，回來之後，
    我們當場就把安非他命用掉了。」「（是否是10月1日？）
    應該是」等語相符（見本院卷第110頁反面至第111頁、第11
    3頁正反面）。是證人甲○○因缺乏安非他命來源，透過被
    告向他人購入安非他命施用等情，堪予認定。
二、本案檢察官根據證人甲○○於警詢及偵查中證述有於上揭時
    間、地點，向被告購買1000元安非他命之事實，起訴被告販
    賣第二級毒品罪嫌。惟查：
    (一)證人甲○○於原審及本院均一致證述：伊去被告家中，因
      當時被告沒有安非他命，其交付1000元予被告後，被告出
      門約5至10分鐘後，帶回1包安非他命，其2人遂在被告家
      中共同吸食乙情（見原審卷第130頁、本院卷第110頁反面
      、第113頁反面）。而證人甲○○因涉嫌違反毒品危害防
      制條例案件，97年10月4日遭警方搜索其住所無獲後，徵
      得甲○○之同意對其採尿送驗，甲○○尿液檢驗結果呈安
      非他命及甲基安非他命陽性反應等情，有花蓮縣警察局吉
      安分局99年05月28日吉警偵字第0990011568號函暨刑事案
      件報告書可稽（本院更一卷第92至94頁），足證甲○○確
      有施用毒品安非他命之事實。該案檢察官根據甲○○供述
      於97年10月2日凌晨3點30分，在花蓮市○○路5巷6號被告
      住處施用毒品，而對甲○○聲請簡易判決處刑，嗣經法院
      判處甲○○有期徒刑6月，並得易科罰金確定，有台灣花
      蓮地方法院檢察署97年度毒偵字第700號聲請簡易判決處
      刑書及台灣花蓮地方法院98年度花簡字第252號刑事簡易
      判決可稽（本院更一卷第95至97頁）。然經本院向證人甲
      ○○釐清本案時間確定為97年10月1日上午9、10時無訛（
      參本院更一卷第113頁正反面），則被告與甲○○在偵查
      、原審及本院供述之時間具一致性下，其2人於97年10月1
      日上午9、10時左右在被告住所共同吸食安非他命事實，
      仍堪認定。
    (二)證人甲○○固曾於偵查及原審時證述向被告購買安非他命
      乙節，惟據其於審理證述：「（買跟調貨意思差很多？）
      差不多」「（能否弄清楚調跟買的意思？）我弄不清楚」
      等語（原審卷第130、132頁），可知證人甲○○對於「買
      」跟「調」二者間之意義及區別顯然並不清楚，甚至認為
      二者之意涵差不多。再從證人甲○○證述：被告向其收取
      1000元後，離開住所5至10分鐘後帶回安非他命交付予證
      人乙節，具有毒品買賣之外觀，故證人甲○○在檢察官訊
      以「這跟社會上買東西，錢交給他人，他人再將東西交給
      你，有無不同？」，答稱「沒有」（見原審卷第132頁）
      ，而將本案定調為「買賣」；然在被告收取價金後外出並
      帶回安非他命事實不變前提下，證人甲○○亦曾於原審供
      稱「我是請被告幫我調」，並證稱「我沒有地方拿（毒品
      ），就找被告問他有沒有，他那邊如果沒有的話，他也會
      來問我有沒有」（原審130、132頁），更在本院堅稱是找
      被告幫忙調安非他命（原審卷第130頁、本院卷第110頁反
      面），其證詞之反覆性，或因觀察角度、語言習慣及利害
      關係之不同而產生差異，故尚無由甲○○證述有交付1000
      元予被告之內容，即認定被告販賣毒品安非他命之行為。
      而被告雖然向甲○○收取價金並交付安非他命予甲○○施
      用，然其究係販賣營利或幫助施用意圖而為交付，尚有疑
      義。
    (三)按「以營利之意圖，而交付毒品與他人，並收取對價者，
      應論以販賣毒品罪；苟非基於營利之意圖，而以原價或低
      於原價有償轉讓毒品與他人者，僅得以轉讓毒品罪論處；
      若無營利之意圖，僅基於幫助施用毒品者取得毒品之目的
      ，而出面代購，或合資購買，並分攤價金、分享毒品者，
      則屬應成立施用毒品罪或其幫助犯之範疇」（最高法院97
      年度台上字第1864號判決意旨可資參照）。故具有收取價
      金及交付毒品之外觀，不必然成立販賣毒品犯罪，仍須究
      明被告有無營利之意圖。本案證人甲○○既於本院證述：
      「（丙○○是否也有出資一起買？）應該有，因為他拿回
      來的量不止1千元」、「（使用的份量如何？）當時丙○
      ○拿回來是1包，我用的量是1半」等語（本院卷第111頁
      正反面），被告所辯其亦出資1000元向綽號「關仔」之男
      子買1包約0.35公克之安非他命，並與甲○○一起施用乙
      詞，即非全然無可採信。
    (四)至於被告於偵訊中原供稱不認識甲○○（偵緝卷第19頁）
      ；於原審羈押庭訊問時改稱其實伊認識甲○○，甲○○是
      叫伊幫他買毒品，但後來他沒錢，所以伊幫他墊，甲○○
      尚欠伊6000元（聲羈卷第5頁）；於原審準備程序又改稱
      甲○○拿1000元請伊調貨，伊向陳豐買回來後，甲○○分
      一點給伊吸用做為伊跑腿的代價（原審卷第66頁）；於原
      審審理中則又改稱係與甲○○合資購買，伊向陳豐拿安非
      他命（原審卷第119頁）；然事實上案外人陳豐於97年8月
      23日即已羈押於台灣花蓮看守所，被告顯不可能於97年10
      月1日向陳豐拿安非他命；故被告於本院上訴審又改稱係
      向林群山拿毒品云云（上訴卷第74頁反面）。被告前後所
      辯雖均不相同，並有不合理之處，惟被告並無自證無罪之
      義務，被告否認犯罪所持之辯解，縱無可取，仍不得因此
      資以為反證其犯罪之論據。本案認定被告販賣第二級毒品
      犯罪所憑之甲○○證詞，其證詞反覆已如上所述，而依本
      案被告與證人甲○○相合致之陳述，至多僅能證明被告係
      為甲○○代購安非他命，並無證據顯示被告係基於販賣營
      利之意圖而自綽號「關仔」之不詳男子處販入安非他命，
      也無證據顯示被告為甲○○代購安非他命有何利益可得。
      由被告與證人甲○○均稱被告收取1000元後，曾離開住處
      5至10分鐘，回來後即拿出1包價量超過1000元之安非他命
      與甲○○共同施用等語觀之，衡諸常情，若被告身邊已有
      現成安非他命，應無必要先離開住處再交付給甲○○，況
      依證人甲○○所述其與被告之間有互通毒品之情及本案被
      告與甲○○共同施用毒品之情，本件雖屬有價轉讓，但乏
      積極證據證明被告有從中賺取價差以牟利之情狀，實難據
      以率認有「營利」之販賣等情，而論處被告販賣第二級毒
      品之犯行。綜上所述，被告幫助施用第二級毒品之事證明
      確，應依法論科。
三、論罪科刑：
    按安非他命係毒品危害防制條例第2條第2項第2 款規定之第
    二級毒品，不得非法施用，故核被告所為，係犯毒品危害防
    制條例第10條第2項、刑法第30條第1項之幫助施用第二級毒
    品罪。公訴人認被告上開行為係犯販賣第二級毒品罪，惟本
    件並無法證明被告有因上開行為獲有任何利益之事實，尚難
    論以販賣第二級毒品罪，是起訴法條尚有未洽，然因基本社
    會事實同一，本院自應變更起訴法條予以審理。原審失察論
    處被告販賣第二級毒品罪刑，尚有未當，既經被告上訴，自
    應本院就此部分予以撤銷改判。又被告有如事實欄所載之罪
    刑宣告及刑之執行完畢情形，有被告前案紀錄表在卷足憑，
    其於5 年內故意再犯本件有期徒刑以上刑之罪，為累犯，應
    依刑法第47條第1 項加重其刑。又被告所犯幫助施用第二級
    毒品犯行，應按正犯之刑減輕其刑，並均依法先加後減之。
    爰審酌被告有多次毒品前科，素行不良，又非法幫助他人施
    用第二級毒品，戕害他人身體，然其幫助施用毒品之甲○○
    原即為施用毒品之人，且所購得毒品之數量非鉅，其犯罪所
    生之危害程度尚非嚴重，及犯後供詞反覆未真誠悔悟所犯等
    一切情狀，量處如主文第二項所示之刑，並諭知易科罰金之
    折算標準，以示儆懲。
四、據上論斷，應依刑事訴訟法第369條第1項前段、第364條、
    第299條第1項前段、第300條，毒品危害防制條例第10條第2
    項，刑法第11條前段、第30條、第41條第1項前段、第47條
    第1項，判決如主文。
本案經檢察官乙○○到庭執行職務。
中    華    民    國    99    年    7    月    8    日
                     刑事庭審判長法  官  謝志揚
                                 法  官  賴淳良
                                 法  官  劉雪惠
以上正本證明與原本無異。
本件被告不得上訴。
檢察官如就本判決不服，應於判決送達後10日內，向本院提出上
訴狀。其未敘述理由者，並應於提出上訴狀後10日內本院補提理
由狀（均須附繕本）。
中    華    民    國    99    年    7     月    8     日
                                 書記官  李德霞
附錄本判決論罪科刑法條:
毒品危害防制條例第10條第2項:
施用第二級毒品者，處3年以下有期徒刑。

司法院資訊處製作；財團法人民間司法改革基金會備份。
